臺灣高等法院臺南分院民事判決
109年度再易字第41號
再審 原 告  沈陳秀姬

訴訟代理人  陳忠勝律師
再審 被 告  陳秋菊  

            陳郁涵  
上列當事人間請求損害賠償事件，再審原告對於中華民國109年9
月2日本院確定判決（108年度上易字第392號），提起再審之訴
，本院於109年12月24日言詞辯論終結，判決如下：
   主       文
再審之訴駁回。
再審訴訟費用由再審原告負擔。
    事實及理由
壹、程序部分：
　　按再審之訴，應於30日之不變期間內提起。前項期間，自判
    決確定時起算。但再審之理由知悉在後，自知悉時起算；民
    事訴訟法第500條第1、2項定有明文。再審原告係於民國（
    下同）109年9月8日收受本院108年度上易字第392號判決（
    下稱原確定判決），旋於同年10月8日具狀提起本件再審之
    訴，有本院收受再審原告訴狀之戳記在卷可稽（見本院卷第
    5頁），未逾（自原確定判決送達翌日起計算）30日之不變
    期間甚明，並有本院調閱原確定判決卷之再審原告送達證書
    在卷可稽（見原確定判決卷二第93頁）。又本件因上訴利益
    未逾新臺幣（下同）150萬元，為不得上訴第三審之事件，
    則再審原告提起本件再審之訴，符合上開規定，應予准許，
    合先敘明。
貳、實體部分：
一、再審原告主張：
  ㈠原確定判決有民事訴訟法第496條第1項第10款之證人證述虛
    偽不實、同條項第13款之發現未經斟酌之證物，如經斟酌可
    受較有利裁判、第497條前段規定就足影響於判決之重要證
    物漏未斟酌等之再審事由，即依序主張如下：
　1.原確定判決依照陽明醫院病歷資料記載之指數（謂陳靖卿有
    腹痛、晚上睡不著覺），認為陳靖卿可以說話，但對照其昏
    迷指數應無法說話，且總昏迷指數為7，應無說話能力等情
    ，認原確定判決有同法第497條前段規定漏未斟酌之情形。
　2.陳靖卿經檢測之結果為E2V1M4值，根本不能說話，則證人陳
    彥文在臺灣嘉義地方法院證稱：其有聽到陳靖卿說住院期間
    不願意見再審原告，住院期間不願意見再審原告家人，不要
    媳婦陳秀英及她的娘家人來探望他，將來他過世，不願意讓
    陳秀英送終，不願意讓陳秀英住山上的房子等語，及證人陳
    子渝、陳成億等3人證述虛偽不實，而有同法第496條第1項
    第10款之情形。
　3.請斟酌其新提出陳靖卿住院護理紀錄中昏迷指數紀錄，可證
    陳靖卿臨終前應無法說話，可見再審被告所述不實；原確定
    判決引用證人陳彥文等證述與昏迷指數不符，認有發現新事
    實、新證據而有同法第496條第1項第13款之情形。
　㈡原確定判決判其敗訴，尚有未合，爰再審聲明：1.原確定判
    決及原審法院108年度訴字第92號民事判決（下稱原審判決
    ）均廢棄；2.再審被告陳秋菊應給付其新臺幣（下同）26萬
    元，及自起訴狀繕本送達翌日起至清償日止，按年息5%計算
    之利息；3.再審被告陳郁涵應給付其25萬元，及自起訴狀繕
    本送達翌日起至清償日止，按年息5%計算之利息。
二、再審被告則抗辯以：
  ㈠再審原告雖以陽明醫院病歷記載，稱發現未經斟酌之證物，
    然觀諸原確定判決已詳細說明陳靖卿之整個醫療過程，最後
    結論：「陳靖卿於105年11月26日急診住院後，其身體狀況
    並非一直處於意識不清狀態，而是有部分時間仍屬於有意識
    狀態，否則焉得為『腹痛之指述』或晚上睡不著之反應？」若
    陳靖卿如再審原告所主張一直昏迷不醒，又如何會晚上睡不
    著，尚且需給予鎮靜安眠藥？如不能言語又如何告訴醫生？
    原確定判決不僅有斟酌該等證物，尚且仔細推敲做出正確判
    斷。㈠
  ㈡又再審原告引用之證據資料，在原確定判決均已知悉及提出
    ，且於訴狀內已主張相同之事由或已提出其證物者，自不得
    據以提起再審之訴。
  ㈢關於再審被告陳郁涵及證人陳彥文、陳成億等乃就所見所聞
    據實陳述，並無再審原告指摘之違法或不當之事實，復無其
    他未經斟酌之積極證物；其等並無對再審原告妨害名譽，自
    與侵權行為構成要件不符，再審原告之請求，並無理由等語
    。
　㈣依上，爰答辯聲明：再審之訴駁回。
三、兩造不爭執之事實（本院卷第343頁）：
　㈠再審原告起訴以「再審原告為訴外人陳秀英之大姐，陳秀英
    為訴外人陳靖卿（已於105年12月7日死亡）之媳婦。再審被
    告陳秋菊為陳秀英之小姑。再審被告陳郁涵為陳秋菊之堂妹
    ，並稱呼陳靖卿為二伯父。陳秀英前以陳秋菊及訴外人林淑
    女（即陳秋菊之外甥女）為被告主張其等有妨害名譽」為由
    ，向臺灣嘉義地方法院（下稱原審）提起侵權行為損害賠償
    之訴，經該院以106年度嘉簡字第846號事件（下稱A案）受
    理（再審原告在該案擔任陳秀英之訴訟代理人）；陳秋菊竟
    故意杜撰不實內容，以詆毀再審原告之名譽，另陳郁涵則親
    筆具名，內容記載：「本人經常聽到陳靖卿先生訴說媳婦（
    即陳秀英）及其姐（即再審原告）對他索錢索土地行徑，而
    氣忿說痛恨她到死，並因她驅趕小曾孫說死也不讓她回來住
    ，生病死亡都不讓她看」等不實之證述，交予陳秋菊，於A
    案107年2月5日言詞辯論期日，庭提至原審。上開不實詆毀
    行為，均侵害再審原告之名譽權，致再審原告受有精神痛苦
    ，並依民法第184條第1項前段、第195條第1項之規定，就再
    審被告陳秋菊2次不實詆毀行為，各次請求陳秋菊賠償再審
    原告13萬元，合計26萬元之精神慰撫金；請求再審被告陳郁
    涵賠償25萬元之精神慰撫金，經原審於108年10月18日以108
    年度訴字第92號民事判決駁回再審原告之訴。
　㈡再審原告不服上開判決提起上訴，經本院於109年9月2日以原
    確定判決駁回上訴確定在案。
　㈢再審原告於109年9月8日收受本院原確定判決，於同年10月8
    日提起再審之訴（應以本院收狀戳記為準），並未逾30日不
    變期間。  ㈠
四、兩造爭執之事項：
    再審原告依民事訴訟法第496條第1項第10款、第13款，及同
    法第497條規定之事由，提起本件再審之訴，是否有理由？ 
     
五、得心證之理由：
　㈠按有下列情形者，得以再審之訴對於確定終局判決聲明不服
    。「十.證人、鑑定人、通譯、當事人或法定代理人經具結
    後，就為判決基礎之證言、鑑定、通譯或有關事項為虛偽陳
    述者。」前項第10款情形，以宣告有罪之判決或處罰鍰之裁
    定已確定，或因證據不足以外之理由，而不能為有罪之確定
    判決或罰鍰之確定裁定者為限，得提起再審之訴；民事訴訟
    法第496條第1項第10款、第2項分別定有明文。次按證人就
    為判決基礎之證言為虛偽陳述者，固得依民事訴訟法第496
    條第1項第10款之規定，以再審之訴對於確定終局判決聲明
    不服，惟須以其虛偽之陳述，係採為原確定判決之基礎，並
    足以影響該判決之結果者始足當之，若另有他項證據，即令
    無此陳述亦應為同樣內容之判決者，即無該條款之適用（最
    高法院74年台上字第436號、97年台上字第957號民事裁判參
    照）。本件再審原告主張：證人陳彥文、陳子渝、陳成億等
    3人（下稱前揭3位）證述虛偽不實云云，惟為再審被告等否
    認，並以前詞抗辯。查：
　1.再審原告固主張前揭3位證人虛偽陳述，惟未就前揭3位證人
    曾因其就本件原確定判決有「經宣告有罪之判決已確定」，
    或其「刑事訴訟不能開始或續行，非因證據不足者為限」等
    情形，方能提起本件再審之要件，舉證以實其說，已難憑採
    為有利再審原告之認定。
　2.又原確定判決於理由欄內已說明：「證人即陳秀英之子陳彥
    文於A案一審所證：曾經在陳靖卿死亡前的7-10天，在醫院
    聽過陳靖卿跟陳秋菊說，他住院的時候不要讓陳秀英及她娘
    家的人去探望他，也曾說他將來死亡，不願意讓陳秀英送終
    。當時他講話很慢，但他跟姑姑講說他住院時不要讓我母親
    及他娘家的人去探望，及不讓她去送終。我知道我母親去2
    天後，我阿公就去世了，一個禮拜前我阿公都還能正常講話
    一節，尚非完全無稽，難認陳靖卿於上開住院期間均無法言
    語或為意思表示。」「證人即陳靖卿之表弟陳成億於A案一
    審到庭證稱：1年多前我去陳靖卿家，陳靖卿邀我喝酒，說
    他心情不好，他就說起陳秀英的事情，陳秀英的大姐（即上
    訴人）帶陳秀英去，跟他說所有權狀拿出來，不動產賣掉讓
    孫子讀書，他說他沒有欠錢花用，不需要賣地。他回他媳婦
    陳秀英說我如果要賣的話，權狀也是拿給我兒子。陳靖卿有
    說到如果他去世的話，他不要讓他媳婦陳秀英回來，他是這
    樣跟我講。但陳靖卿住院期間有無說不願意見陳秀英，這件
    事我並不清楚，我沒有聽說等語。是陳成億證述其親自聽見
    陳靖卿所述上開言語之場所，係在陳靖卿住處，而非在醫院
    ，雖時間方面恐因相距較久遠而有記憶不清之情，但就陳靖
    卿所述上開言語則清楚證述，而陳成億與A案並無利害關係
    ，並無迴護偏頗任何一造之必要，復與陳彥文所證上開親自
    見聞之情節前後一致相符，應堪採信。」「上訴人（按即再
    審原告）有至陳靖卿之告別式靈堂，於靈堂外懸掛內容為『
    沒有人性的小人還我娘家公道』、『小人踹共還我們母女清白
    』等語之黃布條之行為，亦有陳秋菊提出照片為證，並經證
    人陳子渝、村長之妻林美華於B案一審到庭證述無誤」等語
    在卷，有原確定判決附卷可憑（見本院卷第48-49頁）；可
    見前揭證人或為與再審原告甚為親密之陳秀英之子女（即陳
    彥文、陳子渝）、或與兩造無利害關係之證人陳成億所為證
    述，衡情應無迴護偏頗任何一造之必要，且證言復與陳彥文
    所證上開親自見聞之情節相互一致，並無何齟齬，應堪採信
    ，再審原告任意指摘原確定判決所為事實之認定及證據取捨
    之職權行使，尚不能採為有利於其之認定。　
　㈡次按有下列情形者，得以再審之訴對於確定終局判決聲明不
    服。但當事人已依上訴主張其事由或知其事由而不為主張者
    ，不在此限：「十三.當事人發現未經斟酌之證物或得使用
    該證物者。但以如經斟酌可受較有利益之裁判者為限。」民
    事訴訟法第496條第1項第13款定有明文。又按民事訴訟法第
    496條第1項第13款所謂當事人發見未經斟酌之證物或得使用
    該證物者，係指前訴訟程序事實審之言詞辯論終結前已存在
    之證物，因當事人不知有此，致未經斟酌現始知之者而言，
    若其證據在前訴訟程序中業已提出，經法院審核不予採取者
    ，自不得據為再審之理由（最高法院80年台上字第1645號、
    91年台聲字第358號民事裁判參照）。再審原告主張：陳靖
    卿自急診乃至住院期間，依照卷內之病歷資料，經醫師診斷
    其GCS(格斯拉昏迷指數評估）為E2V1M4；所謂GCS昏迷指數
    評估，其中GCS即格斯拉昏迷指數評估有三個方面（即E、V
    、M等），而三個方面加總即為昏迷指數，（E代表睜眼反應
    ，V代表說話反應，M代表運動反應），而觀之陳靖卿於105
    年11月26日GCS昏迷指數，以維基百科醫學文獻為證，已足
    以證明陳靖卿住院期間根本無法言語之事實，況陳靖卿早於
    102年起就已因巴金森氏病的併發症帶來的失智、憂鬱、幻
    覺、妄想等腦部變化而在陽明醫院就醫，晚期之記憶能力、
    認知能力、語言能力逐漸喪失，最後完全失去說話的能力，
    這是一定過程。陳靖卿住院護理紀錄中昏迷指數紀錄，可證
    陳靖卿臨終前應無法說話，認再審被告所述不實云云，仍為
    再審被告等否認，並以前詞抗辯。查：
　1.原確定判決已就再審原告所指陳之事項於理由欄內說明：「
    ①依陽明醫院109年6月1日陽字第0000000-0號函及檢送陳靖
    卿自105年11月26日起至105年12月7日止之相關病歷資料所
    示，陳靖卿於105年11月26日入院，主訴：『昨天辦理病危自
    動出院後，患者因為未在家斷氣且呼吸偏喘，所以再回到醫
    院』。病史記載：『這是83歲已婚男性，據本院病歷記載他有
    多年高血壓性心臟病、攝護腺增大伴有下泌尿道症狀、巴金
    森氏病，自102年起陸續在本院門診就醫。患者於105年11月
    16日因肺炎而在本院胸腔科住院，於11月25日時因為心跳開
    始降低所以辦理自動出院回家。這次是因返家後發現，患者
    精神有稍微變好（可以認人也可以稍微點頭表達），…。經
    血液實驗室檢查後數據顯示白血球37330/ul（嗜中性白血球
    :61.5%，Band:35.5%）…；胸腔X光檢查雙肺葉浸潤增加；根
    據以上報告結果，初步診斷為⒈雙側，經醫師診視後並向家
    屬說明及解釋目前病況，建議住院治療。』。住院病程記載
    ：『入院後我們給予經驗性抗生素Mepem治療感染。因為呼吸
    有些微喘鳴音及濕囉音，給予支氣管擴張劑及類固醇治療，
    並隨時調整類固醇劑量。仍有腹痛之主訴，給予疼痛貼片使
    用。血氧濃度偏低，給予simple mask使用，維持血氧濃度
    在90-95%之間。但因張口呼吸，口腔及喉嚨乾澀，所以使用
    潮濕瓶及加溫器潤濕。偶爾會有晚上睡不著的情形，必要時
    給予鎮靜安眠藥使用。消化還不錯…。其家屬（兒子）和我
    們討論目前情況是否須要住到安寧病房照顧…。治療後肢體
    及陰囊水腫皆有改善。…12/7血壓開始偏低，已告知家屬且
    做好心理準備。患者在2016/12/7晚上22時45分在院宣佈死
    亡。』等語。 ②是依上開病歷資料所載，陳靖卿於105年11月
    26日到達醫院急診時，固有意識不清之情，惟住院期間仍有
    腹痛之主訴，故給予疼痛貼片使用。且偶爾會有晚上睡不著
    的情形，必要時給予鎮靜安眠藥使用。顯見陳靖卿於105年1
    1月26日急診住院後，其身體狀況並非一直處於意識不清狀
    態，而是有部分時間仍屬於有意識狀態，否則焉得為『腹痛
    之主訴』或晚上睡不著之反應？陳靖卿既曾脫離意識不清狀
    態，則證人即陳秀英之子陳彥文於A案一審所證：曾經在陳
    靖卿死亡前的7-10天，在醫院聽過陳靖卿跟陳秋菊說，他住
    院的時候不要讓陳秀英及她娘家方的人去探望他，也曾說他
    將來死亡，不願意讓陳秀英送終。當時他講話很慢，但他跟
    姑姑講說他住院時不要讓我母親及他娘家的人去探望，及不
    讓她去送終。我知道我母親去2天後，我阿公就去世了，一
    個禮拜前我阿公都還能正常講話一節，尚非完全無稽，難認
    陳靖卿於上開住院期間均無法言語或為意思表示。」等語在
    卷，有該原確定判決附卷可稽（見本院卷第47-48頁）。可
    見依原確定判決暨病歷資料，顯示陳靖卿縱偶有意識不清之
    情事，惟並非自105年11月26日起至105年12月7日止之入院
    期間全然失智，及完全失去說話的能力；再審原告主張之情
    節，尚無可採為有利於其之認定。
　2.依前揭說明，當事人發見未經斟酌之證物或得使用該證物者
    ，係指前訴訟程序事實審之言詞辯論終結前已存在之證物，
    因當事人不知有此，致未經斟酌現始知之者而言，若前揭證
    據在前訴訟程序中業已提出，已經法院審酌而不採者，再審
    原告自不得據為再審之理由；本件再審原告主張之前揭陳靖
    卿入住陽明醫院病歷資料，已經原確定判決予以斟酌，且無
    從推求獲得如再審原告之主張，況且非再審原告當時所不知
    ，嗣後始發見之新證據，則再審原告前揭主張（昏迷而完全
    失去說話能力）云云，尚與所稱可再審之前揭事由，已有未
    合。
　㈢又按不得上訴於第三審法院之事件，其經第二審確定之判決
    ，就足以影響於判決之重要證物漏未斟酌者，得為再審事由
    ；固為民事訴訟法第497條前段所明定。惟所謂之重要證物
    漏未斟酌，係指前訴訟程序第二審言詞辯論（下稱前訴訟程
    序）終結前，已經存在並已為聲明之證據，而第二審並未認
    為不必要，竟忽略而未予調查，或雖調查而未就其調查之結
    果說明其取捨之理由而言。如已在確定判決理由中說明不為
    調查或取捨之理由，即屬已加以斟酌，即不得據為再審事由
    。再審原告主張原確定判決有前揭民事訴訟法第497條前段
    就足影響於判決之重要證物漏未斟酌之再審事由，仍為再審
    被告所否認，並以前揭情詞置辯。查：
  1.再審原告係主張：原確定判決完全漏未斟酌卷內陳靖卿在陽
    明醫院病歷記載，及當時住院期間，經理學檢測之結果為E2
    V1M4根本不可能能夠說話之事實；而指數E2V1M4總和為7，
    代表腦傷嚴重之程度為重度昏迷，其病況為完全無法為任何
    說話反應、遇到刺激痛楚會睜眼，對於疼痛刺激有反應，肢
    體會閃避情形，故住院期間根本無法言語之事實，已無庸置
    疑云云，依前揭說明，有關陳靖卿在陽明醫院之病歷記載，
    在前訴訟程序已存在並提出作為聲明之證據，而原確定判決
    已於理由欄內說明：陳靖卿於105年11月26日入院，主訴：
    「昨天辦理病危自動出院後，患者因為未在家斷氣且呼吸偏
    喘，所以再回到醫院」；病史記載：「這是83歲已婚男性，
    據本院病歷記載他有多年高血壓性心臟病、…自102年起陸續
    在本院門診就醫。患者於105年11月16日因肺炎而在本院胸
    腔科住院，於11月25日時因為心跳開始降低所以辦理自動出
    院回家。這次是因返家後發現，患者精神有稍微變好（可以
    認人也可以稍微點頭表達）」等情在卷可稽；可見原確定判
    決已在理由中說明調查結果及取捨理由，即已審酌在案。再
    審原告僅摭拾片斷證言，徒憑主觀己見臆測云云，指摘原確
    定判決所為事實之認定及證據取捨職權行使之不當，尚非有
    據。
　2.又原確定判決既已在前揭理由中，說明證人陳彥文、陳子渝
    、陳成億等3人證述情節，並取捨審酌前揭陳靖卿於陽明醫
    院之病歷資料，依調查之結果予以判斷說明再審原告之主張
    為何不可採之理由，自無重要證據漏未審酌之情事，揆諸前
    揭說明，再審原告自不得據為再審理由。
六、綜上所述，再審原告主張原確定判決有前揭民事訴訟法第49
    6條第1項第10款、第13款及同法第497條前段之再審事由，
    均不足採。從而，再審原告執此對原確定判決（及原審判決
    ）等提起本件再審之訴，為無理由，應予駁回。
七、本件事證已明，兩造其餘攻擊防禦方法及舉證，核與本判決
    結果不生影響，爰毋庸逐一論列，併此敘明。
八、據上論結，本件再審之訴為無理由，依民事訴訟法第505條
    、第78條，判決如主文。
中　　華　　民　　國　　110 　年　　1 　　月　　21　　日
                  民事第三庭    審判長法　官  張世展

                                      法　官  黃佩韻

                                      法　官  莊俊華
上為正本係照原本作成。　　　　　　　　　　　　　　　　　
不得上訴。　　　　　　　　
中　　華　　民　　國　　110 　年　　1 　　月　　21　　日

                                      書記官  劉素玲